臺灣高等法院臺中分院刑事判決　　　　96年度上訴字第2077號
上　訴　人　臺灣彰化地方法院檢察署檢察官
被　　　告　乙○○
　　　　　　　　　　現於臺灣雲林第二監獄
　　　　　　　　　　現於臺灣臺中監獄(寄押)
上列上訴人因被告偽證案件，不服臺灣彰化地方法院九十五年度
訴字第一八０五號中華民國九十六年五月二十九日第一審判決（
起訴案號：臺灣彰化地方法院檢察署九十五年度偵字第二九七五
號），提起上訴，本院判決如下：
    主  文
上訴駁回。
    理  由
一、公訴意旨略以：被告乙○○明知其曾於民國九十五年三月中
    旬，在黃錫俊（所涉違反毒品危害防制條例案件，業經臺灣
    彰化地方法院以九十五年度訴字第一二六三號判決有罪在案
    ）所承租、位在彰化縣鹿港鎮○○里○○路421地號土地上
    之工寮內，以每小包第一級毒品海洛因新臺幣（下同）五百
    元之代價，向黃錫俊購買海洛因五小包。另又於不詳時點內
    ，在上址接受黃錫俊所轉讓之第一級毒品海洛因三次，嗣於
    九十五年三月二十四日晚間，被告又以每小包第一級毒品海
    洛因五百元之價格，向黃錫俊購入海洛因毒品共十二小包，
    並且將購入之毒品放置在其所駕駛之車牌號碼M4-2695號自
    小客車內，惟旋即於當晚十時三十五分許，在上址為警查獲
    。被告到案後，於翌日二十五日晚間十時四十分許，在臺灣
    彰化地方法院檢察署接受內勤檢察官訊問時，就其於上開時
    、地向黃錫俊購買第一級毒品海洛因之事實，具結陳述明確
    ，並且另供承曾於九十五年三月中旬，以每小包第一級毒品
    海洛因五百元之代價，向黃錫俊購買海洛因五小包，及黃錫
    俊曾在不詳之時間，在上開工寮內，三次轉讓第一級毒品海
    洛因供其施用等情。詎被告乙○○嗣於同年七月六日及七月
    十九日同署檢察官訊問時，改證稱：「所查獲之十二包毒品
    並不是向黃錫俊購買，我是為了要交保才這樣說的。該毒品
    是我在雲林縣麥寮鄉向綽號『阿峰』買的，是查獲前二、三
    天的，我買了約一萬八千元」云云。被告乙○○就上開黃錫
    俊涉嫌違反毒品危害防制條例之案情，前後證詞矛盾，顯有
    就重要關係之事項，於供前具結，而為虛偽之陳述之情形，
    因認被告乙○○涉犯刑法第一百六十八條之偽證罪嫌。
二、按犯罪事實，應依證據認定之，無證據不得認定犯罪事實，
    又不能證明被告犯罪者，應諭知無罪之判決，刑事訴訟法第
    一百五十四條第二項、第三百０一條第一項分別定有明文。
    次按認定不利於被告之事實，須依積極證據，苟積極證據不
    足為不利於被告事實之認定時，即應為有利於被告之認定，
    更不必有何有利之證據；又事實之認定，應憑證據，如未能
    發現相當證據，或證據不足以證明，自不能以推測或擬制之
    方法，以為裁判基礎。復按刑事訴訟法第一百六十一條已於
    九十一年二月八日修正公布，修正後同條第一項規定：檢察
    官就被告犯罪事實，應負舉證責任，並指出證明之方法。因
    此，檢察官對於起訴之犯罪事實，應負提出證據及說服之實
    質舉證責任。倘其所提出之證據，不足為被告有罪之積極證
    明，或其闡明之證明方法，無從說服法官以形成被告有罪之
    心證，基於無罪推定之原則，自應為被告無罪判決之諭知（
    最高法院九十二年臺上字第一二八號判例意旨參照）。
三、公訴人認被告乙○○事後翻異其詞，係為迴護黃錫俊而故為
    虛偽之證述，涉犯偽證罪嫌，無非係以：被告乙○○就黃錫
    俊涉嫌販賣及轉讓第一級毒品海洛因之犯罪事實，先後於九
    十五年三月二十五日、七月六日及七月十九日三度接受檢察
    官訊問時，就案情有重要關係之事項，為前後矛盾證詞；經
    勘驗上開九十五年三月二十五日之偵訊光碟後，內容確如該
    次偵訊筆錄所載，被告乙○○不僅證述黃錫俊販賣及轉讓第
    一級毒品海洛因之內容，並主動供稱其與黃錫俊係一同服刑
    而認識，均無提及任何有關交保之內容；被告乙○○於九十
    五年三月二十五日受訊問時，曾多次承認向黃錫俊購買毒品
    ，其中更不乏同案其他被告劉鴻儒、黃長麟一同接受訊問之
    情形，惟被告乙○○當時，並未就其毒品來源再加以爭執，
    足見被告乙○○當時證詞之可信度甚高；及提出前揭九十五
    年三月二十五日、七月六日及七月十九日三份偵查筆錄附卷
    為據。被告固不否認就黃錫俊是否販賣及轉讓第一級毒品海
    洛因等情，先後於九十五年三月二十五日、七月六日及七月
    十九日三度接受同署檢察官訊問時，為歧異之陳述，惟堅決
    否認有何偽證之犯行，辯稱：伊於九十五年三月二十五日接
    受檢察官訊問時，係為求交保，且毒癮難耐，始會為黃錫俊
    販賣及轉讓第一級毒品海洛因之證述，伊該次所陳非屬真實
    ，然並無偽證之犯意；伊於九十五年七月六日及七月十九日
    接受檢察官訊問時，所為未曾向黃錫俊購買第一級毒品海洛
    因之證稱均係屬實，並非虛妄，又檢察官均未告知伊於何種
    情形下，得以拒絕證言等語。
四、惟：
(一)按證人有下列情形之一者，得拒絕證言：1.現為或曾為被告
    或自訴人之配偶、直系血親、三親等內之旁系血親、二親等
    內之姻親或家長、家屬者。2.與被告或自訴人訂有婚約者。
    3.現為或曾為被告或自訴人之法定代理人或現由或曾由被告
    或自訴人為其法定代理人者，刑事訴訟法第一百八十條第一
    項定有明文。又同法第一百八十一條規定：「證人恐因陳述
    致自己或與其有前條第一項關係之人受刑事追訴或處罰者，
    得拒絕證言。」，考其立法目的，旨在免除證人陷於抉擇控
    訴自己或與其有一定身分關係之人、或陳述不實而受偽證之
    處罰、或不陳述而受罰鍰處罰，甚而主觀上認為違反具結文
    將受偽證處罰之困境。次按刑法第一百六十八條之偽證罪，
    係以證人、鑑定人、通譯於執行審判職務之公署審判時或於
    檢察官偵查時，於案情有重要關係之事項，供前或供後具結
    ，而為虛偽之陳述為構成要件。而刑事訴訟法第一百八十一
    條所定證人拒絕證言之規定，旨在免除證人陷於因陳述不實
    而受偽證之處罰、或不陳述而受罰鍰處罰之兩難困境。證人
    此項拒絕證言權，與被告之緘默權，同屬不自證己罪之特權
    ，為確保證人此項拒絕證言權，九十二年二月六日修正公布
    之刑事訴訟法第一百八十六條第二項：「證人有第一百八十
    一條之情形者，應告以得拒絕證言」，增訂法院或檢察官有
    告知證人得拒絕證言之義務。此項規定係為保護證人而設，
    如法院或檢察官未踐行此項告知義務，而逕告以具結之義務
    及偽證之處罰並命朗讀結文後具結，將使證人陷於如前所述
    之抉擇之困境，無異剝奪證人此項拒絕證言權，強迫其作出
    讓自己入罪之陳述，違反不自證己罪之原則，自係侵犯證人
    此項權利，所踐行之具結程序亦有瑕疵（最高法院九十四年
    度臺上字第五一號判決、九十五年度臺上字第五六七三判決
    、九十四年台上字第四九一三號判決參照）。換言之，證人
    若因陳述致自己受刑事訴追或處罰，依法原得拒絕證言；若
    法院或檢察官於訊問前未依刑事訴訟法第一百八十六條第二
    項之規定，告知證人有該等權利，逕命具結、供述，因證人
    得免自證己罪之權利已被剝奪，證人所為之證述，因其具結
    程序有瑕疵而非適法之證據，縱其證述內容不實，仍不得據
    以為認定證人犯有偽證之罪。
(二)經查：黃錫俊涉嫌於九十五年三月間，連續販賣及連續轉讓
    第一級毒品海洛因予被告乙○○等節，經臺灣彰化地方法院
    以九十五年度訴字第一二六三號判決判處有罪在案，有該院
    九十五年度訴字第一二六三號判決一份附卷可稽（見原審九
    十五年度訴字第一八０五號卷第七三至八八頁）。被告乙○
    ○於九十五年七月六日及七月十九日接受臺灣彰化地方法院
    檢察署檢察官訊問時，固於具結後證稱：「（問：你向黃錫
    俊買12包毒品是何物？）我不是向黃錫俊買的。」、「（問
    ：為何先前偵查中稱是向黃錫俊買的？）當時我是為了交保
    才這樣說的。」、「（問：毒品是海洛因？）是。我在雲林
    麥寮向綽號阿峰買的，查獲前二、三天買的，我買了一萬八
    千元左右。」（見臺灣彰化地方法院檢察署九十五年度偵字
    第二九七五號卷第五０頁）、「（問：先前陳述，在現場黃
    錫俊有請你施用海洛因三次，你買過二次，是否實在？）沒
    有，當時我是為了要交保才會這樣講。」、「（問：從你車
    上查獲十二包毒品，何來？）我在麥寮買的。」等語（見臺
    灣彰化地方法院檢察署九十五年度偵字第二九七五號卷第五
    四、五五頁），亦即否認曾向黃錫俊購買毒品，且上開證述
    ，對於黃錫俊是否涉嫌販賣第一級毒品海洛因之案情，確有
    重要關係，然被告乙○○作證時，若承認向黃錫俊購買海洛
    因，無異自證其持有、施用第一級毒品，而有使自己受刑事
    追訴、處罰之可能甚明。
(三)檢察官於九十五年七月六日及七月十九日訊問前，均未告知
    被告乙○○享有不自證己罪之拒絕證言權，而係諭知具結義
    務及偽證處罰之旨後，逕命被告乙○○具結等情，有前揭九
    十五年七月六日及七月十九日檢察官之訊問筆錄及結文在卷
    可徵（見臺灣彰化地方法院檢察署九十五年度偵字第二九七
    五號卷第四九至五一、五四至五六頁）。由此觀之，該二次
    被告乙○○以證人身分接受檢察官訊問時，檢察官並未踐行
    刑事訴訟法第一百八十六條第二項之告知義務，即對被告乙
    ○○告以具結之義務及偽證之處罰後命被告具結，此舉已剝
    奪被告不自證己罪之拒絕證言權，此項程序欠缺之瑕疵，自
    不得由證人結文所取代，是本院認被告乙○○於九十五年七
    月六日及七月十九日檢察官訊問中所為之證言，為落實並貫
    徹刑事訴訟法所定證人作證應踐行之程序，參以上開最高法
    院判決意旨，應認被告該二次作證，無刑法偽證罪處罰之適
    用。縱認被告乙○○之證述有所不實，然被告係在不自證己
    罪之拒絕證言權遭受剝奪之情況下，為保護自己免受刑事之
    追訴、處罰，而為不實陳述；此種侵犯被告不自證己罪之拒
    絕證言權所取得之證言，倘事後以該證言有所虛偽，竟以刑
    法偽證罪繩之，顯然違背立法者有意保障證人使其免受刑法
    偽證罪追訴之立法目的，此證人之拒絕證言權應與被告之緘
    默權同視。綜上所陳，被告乙○○於九十五年七月六日及七
    月十九日檢察官偵訊中作證，所踐行之具結程序，因未踐行
    刑事訴訟法第一百八十一條、第一百八十六條第二項之告知
    義務而係有瑕疵，縱被告乙○○之證述有所不實，仍不得據
    以為認定其犯有偽證之罪，核與刑法上所定之偽證罪之構成
    要件尚屬有間。
五、從而，依本院調查所得之證據，尚不能證明被告乙○○有公
    訴人所指之偽證犯行，此外，公訴人對於起訴之犯罪事實，
    亦無法提出其他積極證明，或闡明之證明方法，無從說服本
    院以形成被告有罪之心證，復查無其他證據足資證明被告犯
    偽證罪，揆諸首開說明，本件既屬不能證明被告犯罪，自應
    諭知被告無罪之判決。原審因認本件罪證不足，而為被告無
    罪之諭知，尚無違誤，檢察官上訴意旨略稱被告就黃錫俊販
    賣毒品案件之證詞，並不必然導致其施用或持有毒品案件遭
    受追訴或處罰，已有違論理法則，進而推論被告自無刑事訴
    訟法第一百八十一條之拒絕證言權，始符同法第一百八十三
    條第二項立法之旨趣，顯有誤會，且認檢察官於庭訊前已告
    知刑事訴訟法第九十五條之被告緘默權規定，該規定所涵蓋
    之範圍並不亞於同法第一百八十一條之拒絕證言權，即應認
    已同時完成告知拒絕證言之義務等，以此指摘原判決不當，
    惟揆諸前開說明，公訴人所提出之上訴理由，對於被告或證
    人身分進行之訴訟程序所見已有混淆，亦乏根據，無從說服
    本院形成被告有罪之心證，基於無罪推定之原則，仍應為被
    告無罪判決之諭知，檢察官上訴為無理由，應予駁回。
據上論斷，應依刑事訴訟法第三百六十八條，判決如主文。
本件經檢察官甲○○到庭執行職務。
中　　華　　民　　國　　九十六　年　　九　月　十八　日
              刑事第七庭  審判長法　官
                    　　　　　　法　官
                  　            法　官
以上正本證明與原本無異。
如不服本判決，應於判決送達後10日內，向本院提出上訴狀 (須
附繕本)。
中　　華　　民　　國　　九十六　年　　九　月　十八　日
                                書記官
得上訴。
